【裁判字號】    99,上易,215
【裁判日期】    990706
【裁判案由】    損害賠償
【裁判全文】
臺灣高等法院臺中分院民事判決         99年度上易字第215號
上  訴  人  乙○○  
被 上 訴人  甲○    
上列上訴人因妨害性自主案件，經被上訴人提起刑事附帶民事訴
訟，請求損害賠償事件，上訴人對於中華民國98年8月11日臺灣
彰化地方法院98年度附民字第131號第一審判決提起上訴，並經
本院刑事庭於99年4月7日以98年度附民上字第208號裁定移送民
事庭，本院於99年6月22日言詞辯論終結，判決如下： 
    主  文
上訴駁回。
第二審訴訟費用由上訴人負擔。
    事實及理由
一、被上訴人方面
(一)、被上訴人主張：兩造係同事關係，上訴人於民國（下同）97
    年6月20日下午2時許，於伊位於彰化縣和美鎮住處，利用教
    授伊考取看護工丙級執照之機會，將伊強壓在床上，壓住伊
    的手及長髮，使原本就有背部疼痛宿疾之伊無法動彈反抗，
    上訴人復強行脫卸伊之短褲內褲（僅脫去一腳），不顧伊以
    ：「不要這樣」之詞語及試圖踢腿、推開上訴人等動作表示
    拒絕，竟違反伊之意願，強以陰莖進入伊之陰道內抽動至射
    精為止，而對伊強制性交得逞，上情業經原法院檢察署檢察
    官以97年度偵續字第138號提起公訴，並經原法院及本院刑
    事庭判處上訴人有期徒刑3年6月在案。伊獨居喪偶，上訴人
    竟利用教授考照機會，強行對伊性交，使伊身心受創甚鉅，
    所受痛苦自無可言喻，上訴人應對伊賠償精神慰撫金，為此
    ，爰依民法第184條第1項、第195條第1項侵權行為法律關係
    ，提起本訴，並聲明求為判命上訴人應給付被上訴人新台幣
    （下同）100萬元及自起訴狀繕本送達被告翌日起至清償日
    止，按年息5%計付利息之判決。並陳明願供擔保以宣告假執
    行。
(二)、於本院補充陳述：查上訴人因見被上訴人背痛無力反抗，於
    指導丙級看護術科之際，趁機將被上訴人壓制於床上，不理
    會被上訴人之反對，強制性交得逞。上訴人事後對強制性交
    部分，一再主張係被上訴人主動抱住上訴人，且將被上訴人
    對上訴人表示抗拒之「不要」，解釋為女子之嬌羞而欲迎還
    拒，被上訴人係主動與其性交云云；然查，苟當時被上訴人
    係出於自願與上訴人性行為者，既屬兩廂情願，被上訴人當
    會要求洗滌乾淨後再配合上訴人之性行為動作，何致下體因
    上訴人強行插入導致裂傷？至上訴人所稱被上訴人於事後猶
    送至電梯口刷卡讓上訴人離去，顯見被上訴人係出於同意為
    性行為，然當時僅被上訴人一人在家，因突遭上訴人性侵，
    急於讓上訴人離去避免二次受害，但住處電梯必須刷卡始能
    運行，因此迫不得已偕同至電梯口刷卡讓上訴人離去，上訴
    人以此為由主張被上訴人係出於同意並非強制性交，應係強
    詞奪理。被上訴人因遭強制性侵，致患有急性壓力反應及創
    傷後壓力症候群，現仍處於憂鬱之狀態，原審判決處上訴人
    應賠償被上訴人慰撫金40萬元並無違誤等語。
二、上訴人方面
(一)、上訴人則以：伊未侵害被上訴人，係經被上訴人同意始與被
    上訴人為性交行為等語置辯，並聲明求為：駁回被上訴人於
    原審之請求。
(二)、於本院補充抗辯：由被上訴人單獨在家，未著內衣，又主動
    邀請男同事之上訴人到家指導其術科，更帶其進臥室，兩造
    躺坐於床上，觀看教學影帶，孤男寡女，身處臥室，兩造關
    係自絕非僅止同事關係而已。再由被上訴人雖有輕聲說「不
    要」，但仍與上訴人抱在一起，卿卿我我，上衣自然摟空看
    見胸部，而上訴人親吻其胸部時，被上訴人亦未拒絕，且上
    訴人用手將被上訴人褲子拉鬆時，被上訴人主動將大腿抽伸
    出來，褲子脫下一邊，且上訴人解下本身褲子皮帶退下褲頭
    時，被上訴人更用腳將上訴人之褲子踢下，且見上訴人掏出
    生殖器後，被上訴人更雙腿打開，抱緊上訴人以讓上訴人插
    入其生殖器等情，足證被上訴人於當時所表示「不要」之言
    語，應是為表達女子之嬌羞而欲迎還拒之意思表示，非拒絕
    與上訴人性交之意思。另由事後上訴人離去時，被上訴人尚
    親自送上訴人至電梯門口，及監視畫面所示被上訴人並無背
    痛至行動不便之情，暨被上訴人於警詢時並未提及有何背痛
    情事，且於隔二日更能參加丙級看護員之考試，背部並無任
    何不適情況等情，更足見原審所認被上訴人因背痛而無法劇
    烈抵抗云云，與事實不合等語。
三、原審法院審酌兩造攻擊防禦方法後，以上訴人被訴對被上訴
    人強制性交之犯行，業據刑事判決判處上訴人有期徒刑3年6
    月在案，而認被上訴人本於侵權行為之法律關係，請求上訴
    人賠償，在40萬元及自起訴狀繕本送達翌日即98年4月8日起
    至清償日止，按年息5%計算之法定遲延利息之範圍內，為有
    理由，因而為被上訴人一部勝訴、一部敗訴之判決。並就被
    上訴人上開勝訴部分，依職權為假執行之宣告。上訴人對於
    原審上開判決不利於己之部分提起上訴（被上訴人就其敗訴
    部分未據提起上訴而告確定），聲明求為：(一)原判決不利上
    訴人之部分廢棄。(二)上廢棄部分，被上訴人在第一審之訴及
    假執行之聲請均駁回。(三)第一、二審訴訟費用由被上訴人負
    擔。被上訴人則答辯聲明：(一)上訴駁回。(二)訴訟費用由上訴
    人負擔。
四、本件得心證理由：
(一)、被上訴人主張：兩造係同事關係，上訴人於97年6月20日14
    時許，至被上訴人位於彰化縣和美鎮住處房間內，共同觀看
    考取上開執照之教學光碟後，見被上訴人因背痛敷藥而未著
    內衣，胸部若隱若現，一時色慾薰心認有機可趁，竟基於對
    被上訴人強制性交之犯意，以強暴方法，將被上訴人推倒在
    床上，不顧原本即有背痛宿疾之被上訴人掙扎、反抗，將被
    上訴人壓制在該房間之床上，使被上訴人無法反抗，由上訴
    人以其生殖器插入被上訴人之陰道約三至五分鐘並至射精，
    以此強暴方式，違反被上訴人之意願，對被上訴人強制性交
    得逞之事實，已據其於原審、本院及上訴人被訴妨害性自主
    一案原審98.4.7.審理時供述明確，上訴人雖否認有何強制
    性交之情，並稱係被上訴人自己撲過來，沒有反抗等語。然
    上訴人已坦承：被上訴人於其行強之際，有說不要（警訊）
    ，雖其又稱：被上訴人所謂不要，是不要其離開之意思，然
    被上訴人車禍背傷，於97年6月3日至同年6月23日均前去冠
    頤中醫診所就醫治療，此有其提出之診斷證明書影本一份附
    於彰化地檢署97年偵續字第138號案內足參（見偵續卷第9頁
    ），則被上訴人既因背傷須就醫治療，倘其非被迫行事，其
    又何有挑其身體仍受傷須治療之期間與上訴人發生性交？且
    其身體既有異狀並為背痛所苦，又如何抗拒上訴人突如其來
    之侵害？況其與上訴人為舊識之同事，彼此間並無仇恨或過
    節，且上訴人平日均以「大姐」尊稱被上訴人，此已據被上
    訴人供述在卷（本院卷第17頁反面、第18頁正面），並為上
    訴人所不爭，是依兩造之平日之情誼，倘被上訴人非被迫發
    生性關係，則其又何有不顧自己名譽及舊識情誼而挺身相告
    之理？又何以於上訴人行強時，明示「不要」？參以被上訴
    人於事發後至彰化基督教驗傷之結果亦顯示：其會陰部7點5
    分鐘之方向確有新傷痕約0.5公分，可見上訴人前開主張，
    並非無憑。
(二)、上訴人雖又以：被上訴人當時未著內衣，衣著亦輕薄，據以
    抗辯被上訴人有同意性交之意，然被上訴人既有背痛之宿疾
    ，而於6月20日當天前往醫院治療，其因敷藥之關係故，未
    著內衣亦事出有因，至於被上訴人因天熱及在自家之緣故，
    故穿著輕涼、亦屬其個人之自由，不能單依其衣著外觀，即
    率依上訴人單方之想法，據以推論被上訴人已同意與之性交
    。再查，被上訴人住處之電梯，因有管制，故上訴人要離開
    被上訴人住處時，需由被上訴人陪同解除電梯之設定始能離
    去之事實，此為兩造於刑事一案所一致承認（詳臺灣彰化地
    方法院檢察署97年度偵字第6362號偵查卷宗第11頁、原審98
    年4月7日審判筆錄第9頁），惟觀諸被上訴人將其住處電梯
    解除設定讓被告離去時，該電梯監視錄影帶翻拍之畫面顯示
    ：(1)96年6月20日14時13分21秒時，上訴人左手置於褲管口
    袋處。右手不明，在樓梯口面向電梯及被上訴人左臉，兩人
    面部並未直接相對；被上訴人則背倚電梯門左側右手擺手於
    電梯門口，左半身對向上訴人，面部並未轉向上訴人，且其
    二人臉上均無笑容，臉色沈重。(2)14時13分24秒時：兩造均
    進入電梯內，被上訴人面向電梯樓層把鈕處，上訴人立於其
    左後方，兩人身體並未碰觸。被上訴人女按完電梯樓層後於
    同日約14時13分27秒時未打招呼面朝外直接離開電梯。(3)14
    時13分27秒至14時14分07秒：上訴人獨自一人搭乘電梯，右
    手放在電梯牆面上，至地下一樓離開（詳原審98年訴字第16
    3號卷第41頁），衡情被上訴人若出於自願與上訴人性交，
    則其二人既已有親密接觸後，在上訴人要離去時，當會有所
    依戀或不捨，彼此間理應有肢體接觸或言語交談，按理當不
    致如翻拍畫面所示未有任何肢體接觸及言語交談，甚至兩人
    均臉色沈重？被上訴人若非不甘受辱，又何以不顧舊識好友
    之情誼，即憤而於是日下午14時至16時之間立刻前去報警並
    去醫院驗傷（見本院98年上訴字第2074號第56頁）？故由被
    上訴人於事發後之舉止，及上訴人離開時之彼此互動及態度
    之冷淡，益證上訴人應確有對被上訴人為強制性交之行為，
    使被上訴人不甘受辱而旋即報警處理，亦屬無疑。
(三)、按因故意或過失，不法侵害他人之權利者，負損害賠償責任
    。故意以背於善良風俗之方法，加損害於他人者亦同，民法
    第184條定有明文。不法侵害他人之身體、健康、名譽、自
    由、信用、隱私、貞操，或不法侵害其他人格法益而情節重
    大者，被害人雖非財產上之損害，亦得請求賠償相當之金額
    ，民法第195條第1項前段定有明文。而對貞操之侵害，在主
    觀上以有不當性交之認識為已足，在刑法上既構成妨害性自
    主罪，在民法上自亦構成侵權行為。本件上訴人未經被上訴
    人同意，即以強暴方式對被上訴人為強制性交行為，不法侵
    害被上訴人之貞操權，則被上訴人依侵權行為損害賠償之規
    定，請求上訴人負非財產上之損害賠償之責，於法即屬有據
    ，應予准許。
(四)、再查，慰藉金之賠償須以人格權遭遇侵害，使精神上受有痛
    苦為必要，其核給之標準固與財產上損害之計算不同，然非
    不可斟酌雙方身份資力與加害程度，及其他各種情形核定相
    當之數額（最高法院51年台上字第223號判例參照）。又按
    非財產上損害之慰撫金數額，究竟若干為適當，應斟酌兩造
    身份、地位、經濟狀況、加害程度及其他各種情形，俾為審
    判之依據（最高法院86年度台上字第511號、第3537號判決
    意旨參照）。被上訴人因遭上訴人強制性交，其身心上自受
    有相當之痛苦，是其依民法第195條第1項前段之規定，請求
    上訴人賠償非財產上損害，核屬正當。茲審酌被上訴人高中
    畢業，失婚，育有1子已成年，現無工作，遭上訴人性侵害
    前係以從事看護之工作，月薪約20,000元，名下有房屋1棟
    、土地1筆、車輛1輛；上訴人國中畢業，已婚育有3子均已
    成年，從事看護之工作，月薪約10,000元至20,000元間，名
    下有房屋2棟、汽車1輛等情，此有兩造財產所得線上查詢結
    果在卷足憑，及上訴人於事後仍否認上情，及被上訴人遭上
    訴人強制性交，致患有急性壓力反應及創傷後壓力症侯群，
    目前雖稍有緩解但仍處於憂鬱之狀態，有嘉義榮民醫院以98
    年6月9日嘉醫行字第0980004418號函檢送之嘉義榮民醫院鑑
    定書附於上開刑事卷宗可憑為等一切情狀，認被上訴人請求
    慰撫金以40,000元為相當。
(五)、綜上，被上訴人依侵權行為之法律關係，請求上訴人賠償其
    精神慰撫金40萬元及自刑事附帶民事訴訟起訴狀繕本送達上
    訴人之翌日即98年4月8日起，至清償日止，按年息5%計算之
    法定遲延利息，洵為正當，應予准許。原審因之就此部分為
    被上訴人勝訴之判決，並因其判決所命上訴人給付之金額未
    逾500,000元，依刑事訴訟法第491條第10款準用民事訴訟法
    第389條第1項第5款之規定，併依職權宣告假執行，並無不
    合，上訴人仍執前詞，求予將原審前開不利於己之判決部分
    予以廢棄改判，核無理由，其上訴應予駁回。
(六)、本件事證已臻明確，兩造其餘攻擊防禦及證據調查，均與本
    案之判斷不生影響，自勿庸一一審酌論列，亦此敘明。
據上論結，本件上訴為無理由，依刑事訴訟法第449條第1項、第
78條，判決如主文。
中    華    民    國    99    年    7     月    6     日
                民事第二庭    審判長法  官  邱森樟
                                    法  官  翁芳靜
                                    法  官  謝說容
以上正本係照原本作成。
不得上訴。
                                    書記官  胡美娟

中    華    民    國    99    年    7     月    7     日
                                                      Ｓ

司法院資訊處製作；財團法人民間司法改革基金會備份。
